ACORDAO-COMPLETO-2386291

ACÓRDÃO 2827/2020 ATA 40/2020 - PLENÁRIO

VISTOS, relatados e discutidos estes autos de processo Administrativo que trata Decisão Normativa acerca dos procedimentos destinados à viabilização do ressarcimento ao Erário, mediante desconto em folha de pagamento, de multas ou débitos aplicados por acórdãos proferidos pelo Tribunal de Contas da União, em substituição à Decisão Normativa TCU 19, de 24/6/1998, que atualmente regulamenta a matéria;
ACORDAM os Ministros do Tribunal de Contas da União, reunidos em sessão de Plenário, ante as razões expostas pelo Relator, em:
9.1. aprovar, nos termos do art. 15, inciso I, alínea "q", do RI-TCU, o Projeto de Decisão Normativa, em anexo, na forma apresentada pelo Relator;
9.2. arquivar o presente processo.

Processo administrativo que trata de proposta de Decisão Normativa acerca dos procedimentos destinados à viabilização do ressarcimento ao erário, mediante desconto em folha de pagamento, de multas ou débitos aplicados por acórdãos proferidos pelo Tribunal de Contas da União, em substituição à Decisão Normativa-TCU nº 19, de 24/6/1998.

não há.

3. Interessados/Responsáveis: não há.

13.1. Ministros presentes: Ana Arraes (na Presidência), Walton Alencar Rodrigues, Benjamin Zymler, Augusto Nardes, Aroldo Cedraz (Relator), Raimundo Carreiro, Bruno Dantas e Vital do Rêgo.
13.2. Ministros-Substitutos presentes: Augusto Sherman Cavalcanti, Marcos Bemquerer Costa, André Luís de Carvalho e Weder de Oliveira.

AROLDO CEDRAZ

Trata-se de Representação com proposta de Decisão Normativa acerca dos procedimentos destinados à viabilização do ressarcimento ao Erário, mediante desconto em folha de pagamento, de multas ou débitos aplicados por acórdãos proferidos pelo Tribunal de Contas da União, em substituição à Decisão Normativa TCU 19, de 24/6/1998, que atualmente regulamenta a matéria.
2.	Por sintetizar a tramitação processual, adoto como Relatório a instrução da Secretaria de Métodos e Suporte ao Controle Externo (Semec) (Peça 5) , endossada pelo corpo dirigente da unidade (Peças 6 e 7) :
	"[...] 2. Esta representação visa a atender à seguinte determinação exarada no Acórdão 1486/2017-TCU-Plenário (peça 1) :
 (...) 
9.2. determinar à Segecex que apresente anteprojeto de revisão da Decisão Normativa 19/1998, com o propósito de disciplinar os procedimentos a cargo das unidades técnicas nas situações que envolvam a possibilidade de adoção das medidas previstas no art. 28 da Lei 8.443/1992;
 (...) 
Mediante Memorando 83/2017-Segecex, o Secretário-Geral Adjunto de Controle Externo solicitou a esta Unidade a adoção de providências necessárias ao cumprimento da determinação, com a respectiva comunicação de seu atendimento (peça 2) .
Em razão do alcance das alterações que se fazem necessárias para dar cumprimento à deliberação, entendemos mais adequado revogar a atual Decisão Normativa 19/1998, por meio de uma nova Decisão Normativa que contemple a disciplina dos procedimentos aderentes à jurisprudência do TCU e às orientações da Segecex, para fins de cumprimento das medidas previstas no art. 28 da Lei 8443/1992.
Proposta de redação para nova Decisão Normativa
Inicialmente cabe registrar que os procedimentos de que tratam a determinação do Acórdão-TCU 1486/2017-P já se encontram, em essência, dispostos no Memorando-Circular 38/2017-Segecex, e no Memorando-Circular 42/2017-Segecex, sendo que este último memorando foi elaborado em atendimento ao item 9.1 do referido Acórdão.
Sendo assim, a nova Decisão Normativa deve incorporar as orientações que constam nos referidos memorandos, com os ajustes que se fizerem necessários.
Além disso, entendemos oportuno atualizar o conteúdo material e processual da DN 19/1998, conforme razões que serão expostas a seguir.
Atualização do art. 1º da DN 19/1998
O atual art.1º da DN 19/1998 determina que:
Art. 1º Os Acórdãos Condenatórios aprovados pelo Tribunal de Contas da União, após numerados, serão juntados aos respectivos processos e encaminhados pela Secretaria-Geral das Sessões às Unidades Técnicas competentes para notificação do responsável, a fim de que efetue e comprove o recolhimento da dívida, nos termos da Lei nº 8.443/92 e do Regimento Interno, bem como para a devida comunicação ao órgão de origem.
Todavia, para ressalvar a situação de arresto de bens de responsáveis julgados em débito, de que trata o artigo 61 da Lei 8443/1992, propomos ajustar a redação do art.1º, nos seguintes termos:
Art. 1º Os acórdãos condenatórios proferidos pelo Tribunal de Contas da União, após numerados, serão juntados aos respectivos processos e encaminhados pela Secretaria-Geral das Sessões às Unidades Técnicas competentes para notificação do responsável, a fim de que efetue e comprove o recolhimento da dívida, nos termos da Lei nº 8.443/1992 e do Regimento Interno, bem como para a devida comunicação ao órgão de origem. 
Parágrafo Único. Na situação em que o Tribunal solicita o arresto de bens dos responsáveis julgados em débito, a Unidade Técnica deve solicitar ao Procurador-Geral junto ao TCU, via ofício, que o Ministério Público junto ao TCU encaminhe os expedientes necessários diretamente à Advocacia-Geral da União ou, conforme o caso, aos dirigentes das entidades jurisdicionadas, nos termos do art. 61 da Lei 8.443/1992, previamente à notificação do responsável de que trata o caput.
Atualização do art. 2º, caput, e inc. I da DN 19/1998
O art. 2º e inc. I da DN 19/1998 apresentam a seguinte redação vigente:
Art. 2º Na instrução dos processos de tomadas, prestações de contas e tomadas de contas especiais, as Unidades Técnicas Executivas deverão: (NR) (Decisão Normativa nº 32, de 23/8/2000, BTCU nº 48/2000, DOU de 28/8/2000) .
I - dispensar especial atenção aos dados de identificação dos responsáveis, destacando nome, CPF, endereço residencial e profissional, número de telefone, número do registro geral de identificação, com indicação do órgão emissor e, quando for o caso, cargo ou função, PIS/PASEP, bem assim o regime jurídico do servidor responsável e os dados referentes ao órgão de origem do mesmo;
 (...) 
O referido artigo trata de instrução de processos de tomadas, prestações e tomadas de contas especiais, sendo o primeiro tipo de processo (tomadas de contas) em desuso no âmbito do Tribunal.
Contudo, há de se considerar que outros processos de controle externo, como fiscalizações, também são passíveis de sofrer sanções pelo Tribunal, a exemplo da multa.
Dessa forma, propomos substituir o texto "Na instrução dos processos de tomadas, prestações de contas e tomadas de contas especiais" por   "Na instrução de processos de controle externo", de modo a abranger os demais processos de controle externo.
Ainda quanto ao art. 2º, propomos suprimir o termo "Executivas" da expressão "Unidades Técnicas Executivas", com vistas à conformidade com a nomenclatura vigente no Tribunal, disposta no Glossário de Termos Técnicos do Controle Externo (Portaria-Segecex 27, de 24 de outubro de 2017) .
Com relação ao inc. I do artigo em tela, propomos suprimir as seguintes informações: endereço residencial e profissional, número de telefone, número do registro geral de identificação, indicação do órgão emissor, e PIS/PASEP, com vistas à conformidade com as orientações do Memorando-Circular 33/2014-Segecex, que trata do preenchimento da matriz de responsabilização em instruções processuais.
Ante todo o exposto, sugere-se a seguinte redação para o art. 2º e inc. I da DN 19/1998:
Art. 2º Na instrução dos processos de controle externo, as Unidades Técnicas deverão:
I - atentar quanto à correção dos dados de identificação dos responsáveis, destacando nome, CPF, cargo ou função, bem assim o regime jurídico do agente público responsável e os dados referentes ao órgão de origem;
Atualização do inc. II e alíneas do art. 2º da DN 19/1998
O art. 2º, inc. II, da DN 19/1998, apresenta a seguinte redação vigente:
Art. 2º Na instrução dos processos de tomadas, prestações de contas e tomadas de contas especiais, as Unidades Técnicas Executivas deverão: (NR) (Decisão Normativa nº 32, de 23/8/2000, BTCU nº 48/2000, DOU de 28/8/2000) .
 (...) 
II - propor, no caso de acórdão condenatório de débito contra servidor regido pela Lei n.º 8.112/90, independentemente do valor devido, que o Tribunal, desde logo, caso não atendida notificação: (NR) (Decisão Normativa nº 32, de 23/8/2000, BTCU nº 48/2000, DOU de 28/8/2000) .
a) determine, com fundamento no art. 28, inciso I, da Lei n.º 8.443/92, o desconto integral ou parcelado da dívida na remuneração do responsável, observado os limites previstos na legislação pertinente; (NR) (Decisão Normativa nº 32, de 23/8/2000, BTCU nº 48/2000, DOU de 28/8/2000) .
b) autorize, nos termos do art. 28, inciso II, da Lei n.º 8.443/92, a cobrança judicial da dívida, no caso de não ser aplicável ou de não surtir efeito a providência prevista na alínea anterior. (NR) (Decisão Normativa nº 32, de 23/8/2000, BTCU nº 48/2000, DOU de 28/8/2000) .
Nota-se que a redação do art. 2º, II, restringe o desconto em folha apenas a servidor público regido pela Lei 8.112/90.
Todavia, o servidor estatutário representa apenas uma das subcategorias dos agentes públicos, conforme reconhece a doutrina. Consoante os autores Ricardo Alexandre e João de Deus, em Direito Administrativo Esquematizado, p. 285, a expressão "agente público" tem sentido amplo, servindo para designar qualquer pessoa física que exerça uma função pública, de forma remunerada ou gratuita, de natureza política ou administrativa, com investidura definitiva ou transitória.
Para Maria Sylvia Di Pietro, em Direito Administrativo (p. 741) , os agentes públicos são classificados em quatro categorias:
agentes políticos;
servidores públicos (que compreendem os servidores estatutários, os empregados públicos regidos pela CLT, e os servidores temporários) ;
militares; e
particulares em colaboração com o Poder Público.
De acordo com Mateus Carvalho, em Manual de direito administrativo (p. 735) , é entendimento majoritário na doutrina moderna, as seguintes espécies de agentes públicos:
agentes políticos;
particulares em colaboração com o poder público;
servidores Estatais, sendo estes últimos divididos em servidores temporários (contratados nos moldes do art. 37, IX da Constituição Federal) , estatutários e empregados regidos pela CLT.
O entendimento do TCU, por sua vez, é no sentido de que não apenas servidores regidos pela Lei 8.112/90 estariam submetidos à determinação para desconto da dívida em sua remuneração, porquanto a jurisdição do TCU alcança também servidores estaduais/municipais, empregados públicos, militares e magistrados. Nesse sentido, são as deliberações exemplificadas: Acórdão 10241/2017-TCU-Primeira Câmara; 8913/2017-2ªCâmara; 1365/2015-Plenário; 1759/2013-Plenário; 3126/2012-Plenário.
Assim, com o propósito de manter os normativos internos do Tribunal em consonância com a doutrina e com a jurisprudência desta Corte, propomos nova redação ao art. 2º, II, nos seguintes termos:
Art. 2º Na instrução dos processos de controle externo, as Unidades Técnicas deverão:
 (...) 
II - propor na instrução de mérito, nos casos de imputação de débito e/ou multa contra servidores estatutários, empregados públicos, militares, membros da Magistratura ou do Ministério Público, independentemente do valor devido, que o Tribunal, desde logo, caso não atendida notificação:
 (...) 
Em relação às alíneas "a" e "b" do inc. II do art. 2º, cabe registrar que, em manifestação consignada no TC Processo 028.932/2011-0, que originou o Acórdão 1486/2017-TCU-Plenário, o MP/TCU propôs em seu parecer (peça 10) o aprimoramento do conteúdo, nos seguintes termos:
"determinar, com fundamento no art. 28, inciso I, da Lei n.º 8.443/92, o desconto integral ou parcelado da dívida na remuneração do responsável, observados os limites previstos na legislação pertinente, deixando, desde já, autorizada a cobrança judicial da dívida, em substituição àquela medida, caso esta providência seja a mais adequada, em conformidade com os parâmetros da presente norma".
Concordamos com a proposta do MP/TCU, entretanto sugerimos a retirada da expressão "desde já", uma vez que expressão de mesmo sentido já consta na redação do inciso II, bem como propomos o acréscimo, na alínea a, da expressão "em favor do respectivo cofre credor".
Pelo exposto, propõe-se a seguinte nova redação ao art. 2º da DN 19/1998:
Art. 2º Na instrução dos processos de controle externo, as Unidades Técnicas deverão:
I - atentar quanto à correção dos dados de identificação dos responsáveis, destacando nome, CPF, cargo ou função, bem assim o regime jurídico do agente público responsável e os dados referentes ao órgão de origem;
II - propor na instrução de mérito, nos casos de imputação de débito e/ou multa contra servidores estatutários, empregados públicos, militares, membros da Magistratura ou do Ministério Público, independentemente do valor devido, que o Tribunal, desde logo, caso não atendida a notificação de que trata o art. 1º:
a) determine, com fundamento no art. 28, inciso I, da Lei 8.443/1992, o desconto integral ou parcelado da dívida na remuneração do responsável, em favor do respectivo cofre credor, observados os limites previstos na legislação pertinente;
b) autorize a cobrança judicial da dívida, em substituição à medida prevista na alínea anterior, caso esta providência seja a mais adequada.
Incorporação das orientações do Memorando-Circular 42/2017-Segecex e do Memorando-Circular 38/2017-Segecex
Com o objetivo de incorporar na nova Decisão Normativa as orientações dos Memorandos-Circulares acima referenciados, que tratam de propostas de determinação para desconto em folha de pagamento e autorização para cobrança judicial da dívida, com base no art. 28, incs. I e II, da LOTCU, propõe-se:
Acrescentar o seguinte parágrafo único ao art. 2º:
Art. 2º Na instrução dos processos de controle externo, as Unidades Técnicas deverão:
 (...) 
Parágrafo único. Nos casos de imputação de débito solidário entre particulares e os agentes públicos de que trata o inciso II, as Unidades Técnicas deverão propor, nas instruções de mérito, concomitantemente com a determinação de desconto da dívida na remuneração dos agentes públicos, que seja autorizada a cobrança judicial da dívida dos demais responsáveis solidários.
Acrescentar o seguinte art. 3º:
Art. 3º Nas situações de não recolhimento pelos responsáveis de débitos e/ou multas imputados pelo Tribunal, quando houver determinação para desconto em folha de pagamento, com fundamento no art. 28, inc. I, da Lei 8.443/1992, cabe à Unidade Técnica:
I - após o trânsito em julgado do item do acórdão que imputou a dívida, sem comprovação do recolhimento, notificar o órgão ou entidade da administração pública para realização do desconto na remuneração dos responsáveis em favor do respectivo cofre credor;
II - na superveniência de parcelamento da dívida, notificar o órgão ou entidade da administração pública para que suspenda o desconto em folha em curso, bem como informar que o Tribunal, por meio de nova notificação, dará ciência da quitação ou da eventual inadimplência do responsável.
§ 1º Na hipótese do acórdão condenatório conter também determinação ao órgão ou entidade de origem, o ofício de notificação desse acórdão, expedido antes do trânsito em julgado, deverá orientar o órgão ou entidade da administração pública que aguarde a comunicação do Tribunal quanto à comprovação ou não do recolhimento da dívida pelos responsáveis, previamente ao cumprimento da determinação relativa ao desconto em folha das referidas dívidas.
§ 3º Nos casos de ocorrência de débito solidário entre particulares e os agentes públicos de que trata o art. 2º, inc. II, as Unidades Técnicas deverão instaurar processos de cobrança executiva contra os responsáveis particulares solidários pelo débito, ainda que tenha sido implementado o desconto em folha sobre um ou mais agentes públicos, e juntar aos respectivos autos todas as informações que possam auxiliar a Advocacia-Geral da União ou, conforme o caso, os dirigentes dos órgãos ou entidades da administração pública responsáveis pela cobrança mediante desconto em folha.
Por fim, registra-se que não foi incorporada nesta instrução a determinação do Memorando 42/2017, relativa ao levantamento dos processos nos quais o débito solidário decorrente de acórdão condenatório venha sendo executado apenas mediante desconto em folha, por entendermos que já houve o cumprimento da determinação.
 
Conclusão
Ante todo o exposto, submetemos à consideração superior a minuta de Decisão Normativa em anexo, em substituição à vigente Decisão Normativa TCU 19/1998.
DECISÃo normativa TCU nº XXX de XX de XXXXXX de 20XX
Aprova os procedimentos destinados à viabilização do ressarcimento ao erário, mediante desconto em folha de pagamento, de multas ou débitos aplicados por acórdãos proferidos pelo Tribunal de Contas da União.
O TRIBUNAL DE CONTAS DA UNIÃO, no uso de suas atribuições constitucionais, legais e regimentais,
Considerando o poder regulamentar que lhe confere o art. 73, caput, c/c o art. 96, I, a, da Constituição Federal com o art. 3º da Lei nº 8.443, de 16 de julho de 1992, para expedir atos e instruções normativas sobre matéria de sua competência e sobre a organização dos processos que lhe devam ser submetidos, obrigando ao seu cumprimento, sob pena de responsabilidade;
Considerando a determinação exarada no subitem 9.2 do Acórdão 1486/2017-TCU-Plenário, referente à apresentação de anteprojeto de revisão da Decisão Normativa 19/1998, com o propósito de disciplinar os procedimentos a cargo das unidades técnicas nas situações que envolvam a possibilidade de adoção das medidas previstas no art. 28 da Lei 8.443/1992;
Considerando ainda os pareceres constantes do processo TC-Processo 029.673/2018-6, resolve:
Art. 1º Os acórdãos condenatórios proferidos pelo Tribunal de Contas da União, após numerados, serão juntados aos respectivos processos e encaminhados pela Secretaria-Geral das Sessões às Unidades Técnicas competentes para notificação do responsável, a fim de que efetue e comprove o recolhimento da dívida, nos termos da Lei nº 8.443/1992 e do Regimento Interno, bem como para a devida comunicação ao órgão de origem. 
Parágrafo Único. Na situação em que o Tribunal solicita o arresto de bens dos responsáveis julgados em débito, a Unidade Técnica deve solicitar ao Procurador-Geral junto ao TCU, via ofício, que o Ministério Público junto ao TCU encaminhe os expedientes necessários diretamente à Advocacia-Geral da União ou, conforme o caso, aos dirigentes das entidades jurisdicionadas, nos termos do art. 61 da Lei nº 8.443/1992, previamente à notificação do responsável de que trata o caput.
Art. 2º Na instrução dos processos de controle externo, as Unidades Técnicas deverão:
I - atentar quanto à correção dos dados de identificação dos responsáveis, destacando nome, CPF, cargo ou função, bem assim o regime jurídico do agente público responsável e os dados referentes ao órgão de origem;
II - propor na instrução de mérito, nos casos de imputação de débito e/ou multa contra servidores estatutários, empregados públicos, militares, membros da Magistratura ou do Ministério Público, independentemente do valor devido, que o Tribunal, desde logo, caso não atendida a notificação de que trata o art. 1°:
a) determine, com fundamento no art. 28, inciso I, da Lei n.º 8.443/1992, o desconto integral ou parcelado da dívida na remuneração do responsável, em favor do respectivo cofre credor, observados os limites previstos na legislação pertinente;
b) autorize a cobrança judicial da dívida, em substituição à medida prevista na alínea anterior, caso esta providência seja a mais adequada.
Parágrafo único. Nos casos de imputação de débito solidário entre particulares e os agentes públicos de que trata o inciso II, as Unidades Técnicas deverão propor, nas instruções de mérito, concomitantemente com a determinação de desconto da dívida na remuneração dos agentes públicos, que seja autorizada a cobrança judicial da dívida dos demais responsáveis solidários.
Art. 3º Nas situações de não recolhimento pelos responsáveis de débitos e/ou multas imputados pelo Tribunal, quando houver determinação para desconto em folha de pagamento, com fundamento no art. 28, inc. I, da Lei nº 8.443/1992, cabe à Unidade Técnica:
I - após o trânsito em julgado do item do acórdão que imputou a dívida, sem comprovação do recolhimento, notificar o órgão ou entidade da administração pública para realização do desconto na remuneração dos responsáveis em favor do respectivo cofre credor;
II - na superveniência de parcelamento da dívida, notificar o órgão ou entidade da administração pública para que suspenda o desconto em folha em curso, bem como informar que o Tribunal, por meio de nova notificação, dará ciência da quitação ou da eventual inadimplência do responsável.
§ 1º Na hipótese do acórdão condenatório conter também determinação ao órgão ou entidade de origem, o ofício de notificação desse acórdão, expedido antes do trânsito em julgado, deverá orientar o órgão ou entidade da administração pública que aguarde a comunicação do Tribunal quanto à comprovação ou não do recolhimento da dívida pelos responsáveis, previamente ao cumprimento da determinação relativa ao desconto em folha das referidas dívidas.
§ 3º Nos casos de ocorrência de débito solidário entre particulares e os agentes públicos de que trata o art. 2º, inc. II, as Unidades Técnicas deverão instaurar processos de cobrança executiva contra os responsáveis particulares solidários pelo débito, ainda que tenha sido implementado o desconto em folha sobre um ou mais agentes públicos, e juntar aos respectivos autos todas as informações que possam auxiliar a Advocacia-Geral da União ou, conforme o caso, os dirigentes dos órgãos ou entidades da administração pública responsáveis pela cobrança mediante desconto em folha.
Art. 4º Fica autorizado o Ministério Público junto a este Tribunal a exercer a coordenação, o acompanhamento e o controle dos atos indispensáveis ao ressarcimento referido nos arts. 2º e 3º, podendo adotar, entre outros, os seguintes procedimentos:
I - encaminhar aos órgãos e entidades competentes as informações e a documentação necessárias;
II - manter entendimento com a Advocacia-Geral da União ou com os dirigentes das entidades jurisdicionadas ao Tribunal de Contas da União, com vistas a, quando for conveniente, propor a suspensão das ações de execução ajuizadas, até o efetivo recolhimento do débito; e
III - requerer a colaboração dos órgãos competentes do Controle Interno para a consecução dos objetivos desta Decisão Normativa, remetendo-lhes as instruções que se fizerem necessárias.
Art. 5º As Secretarias de Controle Externo, na Sede e nos Estados, bem como as demais Unidades Técnicas deste Tribunal, prestarão as informações e o auxílio necessário ao Ministério Público junto ao TCU, sempre que solicitados, no cumprimento das medidas adotadas na presente Decisão Normativa.
Art. 6º Fica revogada a Decisão Normativa 19, de 24 de junho de 1998.
Art. 7º Esta Decisão Normativa entra em vigor na data de sua publicação.
TCU, Sala das Sessões, Ministro Luciano Brandão Alves de Souza, em XX de XXX de   20XX. [...]
3.	Após ser submetido ao Plenário para abertura de prazo a fim de que fossem apresentadas emendas pelos Ministros e sugestões pelos Ministros-Substitutos e pelo Procurador-Geral do Ministério Público junto ao TCU (Peça 11) , retornaram ao meu Gabinete as contribuições do Ministro-Substituto André Luís de Carvalho (Peça 12) , abaixo reproduzidas:
	"[...] Em atenção à Comunicação apresentada por Vossa Excelência na Sessão do Plenário de 20/11/2019, ofereço sugestões para o aprimoramento da redação do projeto em epígrafe, nos seguintes termos:
	Dispositivo
	Redação Original
	Nova Redação Sugerida
	Justificativa

	Art. 1º, caput
	Art. 1º Os acórdãos condenatórios proferidos pelo Tribunal de Contas da União, após numerados, serão juntados aos respectivos processos e encaminhados pela Secretaria-Geral das Sessões às Unidades Técnicas competentes para notificação do responsável, a fim de que efetue e comprove o recolhimento da dívida, nos termos da Lei nº 8.443/1992 e do Regimento Interno, bem como para a devida comunicação ao órgão de origem.
	Art. 1º Os acórdãos condenatórios proferidos pelo Tribunal de Contas da União, após numerados, serão juntados aos respectivos processos e encaminhados pela Secretaria das Sessões às Unidades Técnicas competentes para notificação do responsável, a fim de que efetue e comprove o recolhimento da dívida, nos termos da Lei nº 8.443/1992 e do Regimento Interno, bem como para a devida comunicação ao órgão ou entidade de origem.
	Ajuste na denominação da Secretaria das Sessões, bem como inclusão da expressão "ou entidade", para uniformizar o texto do novo normativo, em cujo art. 3º, inciso I e §§ 1º e 2º já se utiliza, apropriadamente, "órgão ou entidade". 

	Art. 2º, inciso I
	I - atentar quanto à correção dos dados de identificação dos responsáveis, destacando nome, CPF, cargo ou função, bem assim o regime jurídico do agente público responsável e os dados referentes ao órgão de origem;
	I - atentar quanto à correção dos dados de identificação dos responsáveis, destacando nome, CPF, cargo ou função, bem assim o regime jurídico do agente público responsável e os dados referentes ao órgão ou entidade de origem;
	Inclusão da expressão "ou entidade", para uniformizar o texto do novo normativo, em cujo art. 3º, inciso I e §§ 1º e 2º já se utiliza, apropriadamente, "órgão ou entidade".

	Art. 2º, inciso II
	II - propor na instrução de mérito, nos casos de imputação de débito e/ou multa contra servidores estatutários, empregados públicos, militares, membros da Magistratura ou do Ministério Público, independentemente do valor devido, que o Tribunal, desde logo, caso não atendida a notificação de que trata o art. 1°:
	II - propor na instrução de mérito, nos casos de imputação de débito e/ou multa a servidores estatutários, empregados públicos, militares, membros da Magistratura ou do Ministério Público, independentemente do valor devido, que o Tribunal, desde logo, caso não atendida a notificação de que trata o art. 1°:
	Correção gramatical (regência do verbo "imputar", no sentido de atribuir ou conferir) .

	Art. 2º, inciso II, alínea "b"
	b) autorize a cobrança judicial da dívida, em substituição à medida prevista na alínea anterior, caso esta providência seja a mais adequada.
	b) autorize a cobrança judicial da dívida, em substituição à medida prevista na alínea anterior, nas hipóteses seguintes:
. quando, pela aplicação dos limites legais pertinentes, o valor máximo mensal resultar em uma quantidade de parcelas superior a 36 (trinta e seis) meses;
. superveniência  de  ordem  judicial, precária ou definitiva, impedindo a implantação ou prosseguimento dos descontos;
. perda de vínculo do responsável com a administração pública,;
. outras situações em que a análise do caso concreto o recomende.
	A expressão "caso esta providência seja a mais adequada" é vaga e pode gerar interpretações subjetivas, com potencial para dar pouca eficácia ao comando normativo ou prejudicar a uniformidade de procedimentos dele decorrentes. O ideal é relacionar, ainda que de forma exemplificativa, situações em que a substituição proposta seja indicada.
A proposta de estabelecer um limite máximo de trinta e seis parcelas (mesma quantidade prevista no art. 217 do RI/TCU para pagamento parcelado) tem por objetivo evitar situações em que o recebimento via desconto em folha se faça por meio de prestações de valor irrisório, cobradas durante anos (em alguns casos até mesmo décadas) , gerando alto custo de acompanhamento e controle dos processos respectivos.

	Art. 3º, § 1º
	§1º Na hipótese do acórdão condenatório conter também determinação ao órgão ou entidade de origem, o ofício de notificação desse acórdão, expedido antes do trânsito em julgado, deverá orientar o órgão ou entidade da administração pública que aguarde a comunicação do Tribunal quanto à comprovação ou não do recolhimento da dívida pelos responsáveis, previamente ao cumprimento da determinação relativa ao desconto em folha das referidas dívidas.
	§1º Na hipótese de o acórdão condenatório conter também determinação ao órgão ou entidade de origem, do ofício de notificação respectivo, expedido antes do trânsito em julgado, deverá constar orientação para que se aguarde a comunicação do Tribunal quanto à comprovação ou não do recolhimento da dívida pelos responsáveis, previamente ao cumprimento da determinação relativa ao desconto em folha das referidas dívidas.
	Correção gramatical e ajustes de forma para evitar a repetição dos termos "acórdão" e "órgão ou entidade".

	Art. 3º, § 3º
	§3º Nos casos de ocorrência de débito solidário entre particulares e os agentes públicos de que trata o art. 2º, inc. II, as Unidades Técnicas deverão instaurar processos de cobrança executiva contra os responsáveis particulares solidários pelo débito, ainda que tenha sido implementado o desconto em folha sobre um ou mais agentes públicos, e juntar aos respectivos autos todas as informações que possam auxiliar a Advocacia-Geral da União ou, conforme o caso, os dirigentes dos órgãos ou entidades da administração pública responsáveis pela cobrança mediante desconto em folha.
	§2º Nos casos de ocorrência de débito solidário entre particulares e os agentes públicos de que trata o art. 2º, inc. II, as Unidades Técnicas deverão instaurar processos de cobrança executiva contra os responsáveis solidários pelo débito, ainda que tenha sido implementado o desconto em folha sobre um ou mais agentes públicos, e juntar aos respectivos autos todas as informações que possam auxiliar a Advocacia-Geral da União ou, conforme o caso, os dirigentes dos órgãos ou entidades da administração pública responsáveis pela cobrança mediante desconto em folha.
	Correção do número do parágrafo, bem como substituição da expressão "particulares solidários", por "solidários", considerando que a cobrança judicial deverá ser feita tanto em relação tanto aos particulares quanto aos agentes públicos cujo desconto na remuneração tenha se mostrado inviável, na forma do art. 2º, inc. II, "b".

	Art. 5º
	Art. 5º As Secretarias de Controle Externo, na Sede e nos Estados, bem como as demais Unidades Técnicas deste Tribunal, prestarão as informações e o auxílio necessário ao Ministério Público junto ao TCU, sempre que solicitados, no cumprimento das medidas adotadas na presente Decisão Normativa.
	Art. 5º As Secretarias de Controle Externo, bem como as demais Unidades Técnicas deste Tribunal, na Sede e nos Estados, prestarão as informações e o auxílio necessário ao Ministério Público junto ao TCU, sempre que solicitados, no cumprimento das medidas adotadas na presente Decisão Normativa.
	Não mais existirem Secretarias de Controle Externo nos Estados.

Essas são, enfim, as sugestões que ora apresento à consideração do ilustre Relator. [...]"
É o Relatório.

Não atuou.

ADMINISTRATIVO. PROPOSTA DE DECISÃO NORMATIVA EM SUBSTITUIÇÃO À DECISÃO NORMATIVA TCU 19/1998. DISCIPLINA OS PROCEDIMENTOS DESTINADOS À VIABILIZAÇÃO DO RESSARCIMENTO AO ERÁRIO, MEDIANTE DESCONTO EM FOLHA DE PAGAMENTO, DE DÉBITOS OU MULTAS APLICADOS POR ACÓRDÃOS PROFERIDOS PELO TRIBUNAL DE CONTAS DA UNIÃO. APROVAÇÃO. ARQUIVAMENTO.

ADMINISTRATIVO (ADM)

Aprecia-se nesta oportunidade Representação com proposta de Decisão Normativa acerca dos procedimentos destinados à viabilização do ressarcimento ao Erário, mediante desconto em folha de pagamento, de multas ou débitos aplicados por acórdãos proferidos pelo Tribunal de Contas da União, em substituição à Decisão Normativa TCU 19, de 24/6/1998, que atualmente regulamenta a matéria.
2.	O presente processo foi autuado para dar cumprimento à determinação exarada no Acórdão 1486/2017-TCU-Plenário (Peça 1) e teve origem na Representação do Ministério Público junto ao Tribunal (MP/TCU) (TC-Processo 028.932/2011-0) , com o objetivo de que fossem adotadas providências para que as medidas previstas nos incisos I e II do art. 28 da Lei Orgânica deste Tribunal, que dizem respeito à autorização para cobrança judicial da dívida e à determinação de desconto em folha de pagamento, pudessem ser efetuadas simultaneamente.
3.	O MPTCU registrou que a cobrança judicial das dívidas, medida que compete ao TCU autorizar, nos termos do inciso II do art. 28 da Lei 8.443/92, vinha sendo adotada de forma alternativa e subsidiária em relação à determinação para desconto em folha prevista no inciso I do mesmo dispositivo e que em determinadas situações, tal procedimento não se mostrava o mais adequado para concretizar a finalidade pretendida pela norma, qual seja, proporcionar o ressarcimento do dano causado ao Erário.
4.	As análises empreendidas no âmbito da Segecex, à época, concluíram, no essencial, pela possibilidade de que, nas instruções de mérito das unidades técnicas, nos casos de ocorrência de débito solidário entre particulares e servidores públicos, fossem incluídas propostas de determinação de desconto da dívida na remuneração dos responsáveis titulares de cargos públicos, concomitantemente com autorização para cobrança judicial da dívida dos demais responsáveis solidários, tendo, ainda, o Parquet opinado no sentido de que aquela unidade técnica apresentasse anteprojeto de revisão da Decisão Normativa 19/1998.
5.	Verifica-se que, na oportunidade do exame dos autos da Representação do MPTCU (TC-Processo 028.932/2011-0) , os principais e mais importantes atores que poderiam contribuir para o melhor encaminhamento possível para a matéria tratada foram ouvidos, ou seja, a Segecex, de início, e posteriormente a Conjur, a Procuradoria-Geral da União (PGU/AGU) - maior executora dos Acórdãos do Tribunal, respondendo pela execução judicial de cerca de 80% (oitenta por cento) dos Acórdãos condenatórios do Tribunal - e, finalmente, o Procurador Marinus Eduardo De Vries Marsico, responsável pela condução dos processos de cobrança executiva no Tribunal desde 1º/2/2009, e que em seu parecer considerou todos os entendimentos trazidos aos autos.
6.	Como pode ser observado no Relatório precedente, a Secretaria de Métodos e Suporte ao Controle Externo (Semec) , em razão do alcance das alterações que se fazem necessárias para dar cumprimento à deliberação, entendeu mais adequado propor a revogação da atual Decisão Normativa 19/1998, por meio de uma nova Decisão Normativa que contemple a disciplina dos procedimentos aderentes à jurisprudência do TCU e às orientações da Segecex, para fins de cumprimento das medidas previstas no art. 28 da Lei 8443/1992.
7.	Assim, apresentou minuta de uma nova norma com sugestão de atualização do art. 1º, do art. 2º, caput, e inciso I, e II e alíneas do art. 2º, da DN 19/1998da DN 19/1998.
8.	Em relação às alíneas "a" e "b" do inciso II, do art. 2º, registra que, em manifestação consignada no TC Processo 028.932/2011-0 (Acórdão 1486/2017-TCU-Plenário) , o MP/TCU propôs em seu parecer (Peça 10) o aprimoramento do conteúdo. A Semec manifestou concordância e incorporou o ajuste sugerido. Na sequência propõe, também, a incorporação das orientações do Memorando-Circular 42/2017-Segecex e do Memorando-Circular 38/2017-Segecex.
9.	A Semec registra, por fim, que não foi incorporada na instrução a determinação do Memorando 42/2017, relativa ao levantamento dos processos nos quais o débito solidário decorrente de acórdão condenatório vem sendo executado apenas mediante desconto em folha, por entender que já houve o cumprimento da determinação.
10.	Em observância ao disposto no art. 75 do RI-TCU, submeti a matéria ao Plenário para abertura de prazo a fim de que fossem apresentadas emendas pelos Ministros e sugestões pelos Ministros-Substitutos e pelo Procurador-Geral do Ministério Público junto ao TCU (Peça 11) .
11.	Transcorrido o prazo em menção, foi apresentada emenda pelo Ministro-Substituto André Luís de Carvalho (Peça 12) .
12.	Feita essa contextualização, passo a decidir.
13.	Inicialmente, registro que acolho, por adequada, proposta de substituição da IN-TCU 19/1998. O alcance das alterações que se pretende fazer, necessárias para dar cumprimento à deliberação, podem levar à dificuldade de entendimento caso se faça simplesmente emendas na Norma ora em vigor. O mais adequado, de fato, e a sua revogação e substituição por uma nova norma.
14.	Quanto às modificações de redação e às atualizações sugeridas pela Semec, entendo que são adequadas. Apropriada, também a incorporação do conteúdo dos Memorandos-Circulares 38/2017e 42/2017-Segecex, expedidos em cumprimento à deliberação contida no item 9.1 do Acórdão 1486/2017-TCU-Plenário, como forma de orientar as unidades técnicas do Tribunal sobre os novos procedimentos em relação a cobrança de débito via desconto em folha e autorização para cobrança judicial da dívida, até a normatização da matéria no âmbito desta Corte de Contas.
15.	O Ministro-Substituto André Luís de Carvalho apresentou sete emendas à proposta de texto normativo no seguinte sentido, em apertada síntese:
	1) ajuste na denominação da Secretaria das Sessões, bem como inclusão da expressão "ou entidade", para uniformizar o texto do novo normativo, em cujo art. 3º, inciso I e §§ 1º e 2º já se utiliza, apropriadamente, "órgão ou entidade";
	2) inclusão da expressão "ou entidade", para uniformizar o texto do novo normativo, em cujo art. 3º, inciso I e §§ 1º e 2º já se utiliza, apropriadamente, "órgão ou entidade";
	3) correção gramatical (regência do verbo "imputar", no sentido de atribuir ou conferir) ; 
	4) sugestão de texto para substituir a expressão "caso esta providência seja a mais adequada" em razão de ser vaga e poder gerar interpretações subjetivas, com potencial para dar pouca eficácia ao comando normativo ou prejudicar a uniformidade de procedimentos dele decorrentes, sugere, também que, o ideal é relacionar, ainda que de forma exemplificativa, situações em que a substituição proposta seja indicada;
	5) correção gramatical e ajustes de forma para evitar a repetição dos termos "acórdão" e "órgão ou entidade";
	6) correção do número do parágrafo, bem como substituição da expressão "particulares solidários", por "solidários", considerando que a cobrança judicial deverá ser feita tanto em relação aos particulares quanto aos agentes públicos cujo desconto na remuneração tenha se mostrado inviável, na forma do art. 2º, inciso II, alínea "b";
	7) alteração no art. 5º, por não mais existirem Secretarias de Controle Externo nos Estados.
16.	Registro a pertinência das emendas apresentadas pela eminente Ministro-Substituto André Luís Carvalho, razão pela qual as acolho, em parte, pelas razões que passo a expor. 
17.	Os ajustes na denominação da Secretaria das Sessões e das unidades técnicas e a inclusão das palavras "ou entidade", sugestões 1 e 2, são pertinentes, pois uniformizam o texto e aperfeiçoam a minuta apresentada pela Semec.
18.	As Sugestões 3 e 5, por se tratarem de alterações gramaticais que visam ao correto emprego da língua e à clareza da mensagem, devem ser acatadas.
19.	Quanto à Sugestão 6, acato parcialmente. Entendo pertinente retirar os termos "particulares solidários" para colocar somente "solidários", além da correção do número do parágrafo. No entanto, da forma como sugerido, a redação pode denotar dubiedade de entendimento sobre quando entrar com a ação de cobrança contra agentes públicos e privados. Para evitar esse problema, entendo adequada a sugestão apresentada pela Senec de acrescentada a palavra "concomitantemente" para expressar que a ação de cobrança será intentada contra todos já no momento da sua propositura. Ademais, o texto ficará uniforme com o disposto no parágrafo único do art. 2º, conforme abaixo:
"Art. 3º. (...) 
§2º Nos casos de ocorrência de débito solidário entre particulares e os agentes públicos de que trata o art. 2º, inciso II, as Unidades Técnicas deverão, concomitantemente, instaurar processos de cobrança executiva contra os responsáveis solidários para os quais não tenha sido viável implementar o desconto em folha, e juntar aos respectivos autos todas as informações que possam auxiliar a Advocacia-Geral da União ou, conforme o caso, os dirigentes dos órgãos ou entidades da administração pública responsáveis pela cobrança mediante desconto em folha."
20.	No que tange à Sugestão 7, acato, em parte. Como bem anotado pelo Ministro-Substituto, as Secretarias de Controle Externo não existem mais nos estados. Todas estão sediadas em Brasília, com exceção de uma unidade no Rio de Janeiro. Nos estados, agora estão as "Secretarias do TCU", sediadas nas capitais (art. 32, §§ 3º e ,4º, da Resolução-TCU 305/2018) . Essas secretarias estaduais, a teor do art. 39 desta Resolução, "têm por finalidade assegurar a presença do Tribunal nos Estados da Federação, oferecer subsídios ao processo de planejamento das ações de controle externo e promover a divulgação da imagem do TCU". Não se insere no rol de suas competências, dispostas no art. 40 da Resolução, prestar informações e os auxílios necessários ao Ministério Público junto ao TCU, por não estarem fazendo trabalhos estritos de controle externo. Na mesma linha, não estaria correto falar em "Unidades Técnicas" nos estados.
21.	Dessa forma, após contato com a Semec, houve o entendimento que a redação abaixo será a mais adequada para o art. 5º da futura Decisão Normativa:
"Art. 5º As Secretarias de Controle Externo, na Sede e, onde houver, nos Estados, prestarão as informações e os auxílios necessários ao Ministério Público junto ao TCU, sempre que solicitados, no cumprimento das medidas adotadas na presente Decisão Normativa."
22.	Quanto à sugestão 4, concordo com o Ministro-Substituto André Luís de Carvalho, quando afirma que a expressão "caso esta providência seja a mais adequada", constante no art. 2º, inciso II, alínea "b", é vaga e pode, de fato, gerar interpretações subjetivas, com potencial para dar pouca eficácia ao comando normativo ou prejudicar a uniformidade de procedimentos dele decorrentes. 
23.	Assim, depreendo pertinente a inclusão na alínea "b", de forma exemplificativa, de situações em que a substituição da proposta de desconto em folha de pagamento seja indicada. Entendo pertinente, a manutenção da possibilidade de autorização da cobrança judicial a partir de outras ocorrências que possam surgir da análise do caso concreto.
24.	Entre as sugestões apresentadas pelo Nobre Ministro André Luís destaco a que estabelece um limite máximo de 36 (trinta e seis) parcelas (mesma quantidade prevista no art. 217 do RI/TCU) para desconto em folha de débitos e/ou multas. A justificativa é que, a proposta tem por objetivo evitar situações em que o recebimento via desconto em folha de pagamento se faça por meio de prestações de valor irrisório, cobradas durante anos (em alguns casos até mesmo décadas) , gerando alto custo de acompanhamento e controle dos processos respectivos.
25.	Entendo acertadas a proposta e a justificativa apresentadas, sem prejuízo de complementar que, além dos valores ínfimos, mais preocupantes são as situações em que o débito é de tamanha monta que, se for parcelado, respeitando-se o limite legal, com certeza as parcelas se perpetuariam, em função do montante a ser ressarcido, gerando alto custo de acompanhamento e controle, além de protelar a apreciação definitiva dos processos.
26.	Assim, é relevante que seja avaliada essa circunstância em cada caso concreto, pois, em situações em que os débitos e as multas sejam vultosos, o desconto em folha de pagamento não se mostra a medida mais adequada para concretizar a finalidade pretendida pela norma, qual seja, proporcionar o ressarcimento do dano causado ao Erário, uma vez que, com certeza, os valores extrapolariam o ganho de um agente público, que tem limite constitucional, e inviabilizaria o recebimento dos valores que se intenta conseguir.
27.	É bom lembrar que o desconto do débito e/ou da multa em folha não constitui direito dos responsáveis, nem ônus ou sucumbência para o órgão empregador, mas prerrogativa da União ou de suas entidades quando essa modalidade de cobrança for mais eficaz e conveniente para a Administração Pública.
28.	Com essas considerações, e agradecendo as contribuições complementares recebidas da Semec, depreendo que, com os ajustes realizados, a minuta de norma esteja em condições de ser aprovada por este Tribunal.
Ante o exposto, VOTO para que o Tribunal aprove o acórdão que ora submeto à consideração deste Colegiado.
TCU, Sala das Sessões Ministro Luciano Brandão Alves de Souza, em 14 de outubro de 2020.
AROLDO CEDRAZ 
Relator